【裁判字號】    89,訴,759
【裁判日期】    891013
【裁判案由】    拆屋還地
【裁判全文】
臺灣臺中地方法院民事判決  八十九年度訴字第七五九號
    原      告  甲○○
    訴訟代理人  王素玲  律師
    被      告  乙○○        .
                丁○○        .
    右  一  人
    訴訟代理人  丙○○        .
右當事人間請求拆屋還地事件，本院判決如左：
    主      文
被告應將坐落台中市○區○○段九二—一七七地號土地上如附圖所示Ａ部分面積一二
平方公尺及同段九二—一五九地號土地上如附圖所示Ｃ部分面積四九平方公尺之工廠
拆除，並將台中市○區○○段九二—一七七地號如附圖所示Ａ部分面積一二平方公尺
、Ｂ部分面積一平方公尺之土地、及同段九二—一五九地號土地如附圖所示Ｃ部分面
積四九平方公尺、Ｄ部分面積一平方公尺之土地返還原告。
被告應自民國八十年十二月十九日起至拆除前項地上物返還土地之日止，按年給付原
告新台幣玖仟捌佰貳拾捌元。
原告其餘之訴駁回。
訴訟費用由被告負擔五分之四，餘由原告負擔。
本判決原告勝訴部分，於原告以新台幣壹拾柒萬元為被告供擔保後，得假執行；但被
告如於假執行程序實施前，以新台幣伍拾壹萬元預供擔保，得免為假執行。
原告其餘假執行之聲請駁回。
    事      實
甲、原告方面：
  一、聲明：
    （一）被告應將其所占有坐落台中市○區○○段九二—一七七地號及同段九二—
          一五九地號之土地上之房屋（工廠）拆除，並分別將上開九二—一七七地
          號面積０‧００一三公頃，即如複丈成果圖所示Ａ部分，面積０‧００一
          二公頃、Ｂ部分０‧０００一公頃之土地返還予原告；九二—一五九地號
          ，面積０‧００五公頃，即如複丈成果圖所示Ｃ部分面積０‧００四九公
          頃、Ｄ部分面積０‧０００一公頃之土地返還予原告。（合計０‧００六
          三公頃）
    （二）被告應返還原告自民國八十年十二月十九日起至交還前項所占土地止，按
          該所占土地面積０‧００六三公頃（八十二年至八十六年申報總價額每平
          方公尺新台幣〈下同〉五千二百元）申報總價額年息百分之十計算之利得
          。
    （三）原告願供擔保請准宣告假執行。
  二、陳述：
    （一）緣坐落於台中市○區○○段九二—一五九、九二—一七七地號之土地為原
          告所有，而相鄰同地段之五七—三四四地號之土地為被告所有，惟被告並
          無正當權源，竟占有原告所有之前開土地（如起訴狀附圖黃色部分）搭建
          違章建築，侵害原告之權益，原告自得本於所有權訴請被告拆屋還地。
    （二）又被告自八十年十二月十九日長久無權占有原告所有之前開土地，搭建違
          章建築出租收取租金，受有使用該地之利益（相當於租金之利益），致原
          告無法使用該地之損害，原告自得依不當得利之法則及土地法第一百零五
          條準用第九十七條規定，以土地申報總價額年息百分之十計算，相當於租
          金之不當得利，請求返還其利得。（即依所占面積約六三平方公尺，申報
          地價每平方公尺五千二百元×10﹪×所占期間〈年〉）。再按系爭土地位
          於本市高級住宅區，交通方便，環境幽靜，故依規定按百分之十計算，殊
          不為過。
  三、證據：提出土地登記謄本影本二份、建物登記謄本二份、地籍圖謄本影本二份
            、地價證明書影本一份、現場照片五張等物。
乙、被告方面：
  一、聲明：原告之訴駁回，如受不利判決院供擔保免為假執行。
  二、陳述：
    （一）系爭土地是被告向林茂宏所購買之水利地，在原告購買取得所有權之前，
          被告即在使用。
    （二）被告自六十七年購買現有房地即是現狀，並未有任何增建，自知悉政府開
          放購買接鄰之水利地，亦積極委託代書辦理申購，未知後來竟是由原告購
          買，原告購地後也多次主動表示願意出售系爭土地，惟因價格過高致未能
          完成買賣，如今雖進入訴訟程序，如經原告同意，被告仍願意以合理市價
          向原告價購，如原告不願意出售，或僅願意以顯然高於市價之不合理價格
          出售，被告寧願以合於法律程序之判決拆屋還地。
    （三）被告確有以被告所有之房舍為標的，租予第三人收取租金，惟出租之標的
          （如租賃契約）與系爭土地無關，因此絕無因該畸零地而不當得利。
    （四）原告請求拆屋還地，被告沒有意見，但原告應給予補償費。
丙、本院依職權履勘現場並囑託台中市中山地政事務所派員會同測量。
    理      由
一、本件原告起訴主張：緣坐落於台中市○區○○段九二—一五九、九二—一七七地
    號之土地為原告所有，而相鄰同地段之五七—三四四地號之土地為被告所有，惟
    被告並無正當權源，竟占有原告所有之系爭土地如附圖所示Ａ、Ｂ、Ｃ、Ｄ部分
    ，搭建違章建築，侵害原告之權益，原告自得本於所有權訴請被告拆屋還地，又
    被告自八十年十二月十九日長久無權占有原告所有之前開土地，搭建違章建築出
    租收取租金，受有使用該地相當於租金之利益，致原告無法使用該地之損害，原
    告自得依不當得利之法則及土地法第一百零五條準用第九十七條規定，以土地申
    報總價額每平方公尺五千二百元，以年息百分之十計算，相當於租金之不當得利
    ，請求返還其利得。被告則以同意原告拆屋還地之請求，但原告應給予補償費，
    又被告並未受有利益等語，資以為辯。
二、原告主張系爭土地為原告所有，被告未經原告同意，擅自搭建鐵皮占有使用系爭
    土地如附圖所示Ａ部分面積一二平方公尺、Ｂ部分面積一平方公尺之土地、Ｃ部
    分面積四九平方公尺、Ｄ部分面積一平方公尺，合計六三平方公尺等情，業據提
    出土地登記謄本影本二份、建物登記謄本二份、地籍圖謄本影本二份、地價證明
    書影本一份、現場照片五張等物為證，復經本院至現場履勘並囑託台中市中山地
    政事務所人員會同測量無訛，製有勘驗筆錄及複丈成果圖在卷可稽，被告亦不爭
    執，原告主張，堪信為真實。至於被告辯稱：原告應給付補償費者等語，被告既
    為提出任何事證，亦無法律依據，洵屬無據，要難採信。是以，原告本於所有權
    之作用，依民法第七百六十七條之規定，請求被告拆屋還地，洵屬有據。
三、又被告在系爭土地Ａ、Ｂ、Ｃ、Ｄ部分上擅自搭建鐵皮，供為工廠、走道、空地
    使用，無權占有原告所有之系爭土地，因而受有相當於租金之使用利益，致使原
    告無法利益系爭土地，原告依民法第一百七十九條不當得利之規定，請求被告給
    付相當於租金之利益，亦屬有據。按土地法第九十七條第一項規定，城市地方房
    屋之租金，以不超過土地及其建築物申報總價額年息百分之十為限。查：系爭土
    地如附圖所示Ａ部分面積一二平方公尺、Ｂ部分面積一平方公尺之土地、Ｃ部分
    面積四九平方公尺、Ｄ部分面積一平方公尺，合計被告無權占有使用之面積為六
    三平方公尺，而八十年度至八十六年度之申報地價為五千二百元，此有地價證明
    書影本一份在卷可稽，且經本院現場履勘結果，系爭土地遭被告佔用部分，係位
    於被告所有土地之後方，未鄰接道路，雜草叢生，尚屬未經開發利用之狀態，如
    附圖所示之Ａ、Ｃ部分，係經被告搭架鐵皮，供作工廠之一部分使用，如附圖所
    示之Ｂ部分，係經被告供為通往系爭土地之走道使用，如附圖所示之Ｄ部分，為
    叢生雜草之空地，此有勘驗筆錄為證，本院審酌上情及系爭原告遭占用土地之位
    置、範圍、工商繁榮程度、被告利用系爭土地所受利益及經濟價值等情狀，認原
    告請求以系爭土地遭占用部分申報地價年息百分之十計算之利益，核屬過高，應
    以系爭土地申報地價年息百分之三計算之利益，即每年九千八百二十八元（63㎡
    ×5200元×3﹪×1年＝9828元），方為允當；再者，原告係於八十年十二月十九
    日取得系爭土地所有權，此有土地登記謄本一份為證，則原告請求自八十年十二
    月十九日起至拆除前開地上物返還系爭佔用土地之日止計付所受之利益，應堪採
    信。是以，原告請求被告八十年十二月十九日起至拆除前開地上物返還系爭土地
    佔用部分之日止，按年給付九千八百二十八元之利益，洵屬有據。
四、從而，原告依物上返還請求權、不當得利請求權之法律關係，請求被告應將坐落
    台中市○區○○段九二—一七七地號土地上如附圖所示Ａ部分面積一二平方公尺
    及同段九二—一五九地號土地上如附圖所示Ｃ部分面積四九平方公尺之工廠拆除
    ，並將台中市○區○○段九二—一七七地號如附圖所示Ａ部分面積一二平方公尺
    、Ｂ部分面積一平方公尺之土地、及同段九二—一五九地號土地如附圖所示Ｃ部
    分面積四九平方公尺、Ｄ部分面積一平方公尺之土地返還原告，及應自八十年十
    二月十九日起至拆除前項地上物返還土地之日止，按年給付原告玖仟捌佰貳拾捌
    元，為有理由，應予准許。原告逾此範圍之請求，洵屬無據，為無理由，應予駁
    回。
五、原告勝訴部分，兩造陳明願供擔保請准宣告假執行及免為假執行，經核均無不合
    ，爰分別酌定相當擔保金額准許之；至於原告敗訴部分，其訴既經駁回，其假執
    行之聲請，亦失所附麗，應予駁回。
六、據上論結，本件原告之訴為一部有理由、一部無理由，依民事訴訟法第七十八條
    、第八十五條第一項前段、第三百九十條第二項、第三百九十二條，判決如主文
    。
中      華      民      國    八十九    年      十      月      十三    日
                              臺灣臺中地方法院民事第一庭
~B法      官  巫淑芳
右為正本係照原本作成
如對本判決上訴，須於判決送達後廿日內向本院提出上訴狀
中      華      民      國    八十九    年      十      月      十七    日
~B法院書記官


司法院資訊處製作；財團法人民間司法改革基金會備份。
